臺灣高等法院民事判決
109年度上字第1169號
上  訴  人  第一租賃股份有限公司

法定代理人  白俊男  
訴訟代理人  林勉今  
            林子鐘  
被 上訴 人  永磁電子股份有限公司


法定代理人  洪明清  
訴訟代理人  林衍鋒律師
複 代理 人  林彥誠律師
上列當事人間分配表異議之訴事件，上訴人對於中華民國109年7
月31日臺灣士林地方法院109年度訴字第916號第一審判決提起上
訴，本院於109年12月1日言詞辯論終結，判決如下：
    主      文
上訴駁回。
第二審訴訟費用由上訴人負擔。
    事實及理由
一、被上訴人主張：上訴人前執伊於民國102年9月30日，與訴外
    人洪明清、張秀美共同簽發之本票（下稱系爭本票），向法
    院聲請裁定准予強制執行（即臺灣臺北地方法院107年度司
    票字第6787號裁定，下稱系爭本票裁定），並以之為執行名
    義，聲請對伊所有、如附表所示不動產（下稱系爭不動產）
    為強制執行，經原法院民事執行處（下稱執行法院）以108
    年度司執字第19920號清償票款強制執行事件受理（下稱系
    爭執行事件）。嗣執行法院就系爭不動產執行拍賣，於109
    年4月17日就賣得價金作成分配表（下稱系爭分配表），在
    次序15將上訴人債權原本新臺幣（下同）598萬5000元，及
    自107年4月4日起至109年2月20日止，按年利率20%計算之利
    息225萬6263元、按月息2%計算之違約金274萬5120元（下稱
    系爭違約金債權）列入分配，並定於109年5月28日實行分配
    。惟上訴人以每月按本金2%計算違約金，相當於年息24%，
    加計以年息20%計算之利息，顯然過高，應予酌減。伊已於1
    09年5月27日聲明異議，爰依強制執行法第41條第1項規定，
    求為系爭分配表就次序15分配之違約金債權於超過本金年息
    3%計算部分，應予剔除之判決（逾上開部分之請求，經原審
    判決被上訴人敗訴，未據其聲明不服，非本院審理範圍）。
二、上訴人則以：伊係依兩造融資性買賣關係取得系爭本票，並
    以自有資金及向銀行貸款為貸借被上訴人款項之資金來源，
    倘被上訴人未遵期付款，將致伊資金調度困難，遂約定按本
    金月息2%計算懲罰性違約金，並無過高；如有過高，酌減至
    按本金年息12%計算為適當等語，資為置辯。
三、原審就前開部分為上訴人敗訴之判決，上訴人不服，提起上
    訴，其聲明：㈠原判決不利於上訴人部分廢棄。㈡上開廢棄部
    分，被上訴人在第一審之訴駁回。被上訴人答辯聲明：上訴
    駁回。　　
四、下列事項為兩造所不爭執，應可信為真實（見本院卷第110
    頁，並依判決格式增刪修改文句）：
    上訴人執系爭本票聲請系爭本票裁定准予強制執行，嗣執系
    爭本票裁定向執行法院就系爭不動產聲請系爭執行程序；嗣
    執行法院就系爭不動產執行拍賣，於109年4月17日就賣得價
    金作成系爭分配表，在次序15將上訴人債權原本598萬5000
    元，及自107年4月4日起至109年2月20日止，按年利率20%計
    算之利息225萬6263元、按月息2%計算之違約金274萬5120元
    列入分配，並定於109年5月28日實行分配。被上訴人於109
    年5月27日就系爭分配表記載之系爭違約金債權聲明異議。
    有上訴人民事強制執行聲請狀、系爭本票裁定暨確定證明書
    、系爭本票、系爭不動產之土地及建物登記謄本、被上訴人
    民事聲明異議狀、執行法院109年4月17日函、系爭分配表為
    證（見本院卷第125至141頁、原審卷第16至38頁）。
五、兩造之爭點如下：
　㈠系爭違約金之性質為何？　
  ㈡系爭違約金有無酌減之必要？如有，其酌減之金額為何？
六、茲就兩造之爭點，說明本院之判斷如下：
　㈠系爭違約金之性質為懲罰性違約金：
　⒈按違約金，除當事人另有訂定外，視為因不履行而生損害之
    賠償總額。其約定如債務人不於適當時期或不依適當方法履
    行債務時，即須支付違約金者，債權人除得請求履行債務外
    ，違約金視為因不於適當時期或不依適當方法履行債務所生
    損害之賠償總額。民法第250條第2項定有明文。次按違約金
    有賠償總額預定性質及懲罰性質之分，前者作為債務不履行
    所生損害之賠償總額，債權人除違約金外，不得另行請求損
    害賠償；後者作為強制債務履行、確保債權效力之強制罰，
    於債務不履行時，債權人除得請求支付違約金外，並得請求
    履行債務，或不履行之損害賠償；而當事人於契約中將違約
    金與其他之損害賠償（廣義，凡具有損害賠償之性質者，均
    屬之）併列者，原則上應認該違約金之性質為懲罰性違約金
    （參照最高法院109年度台上字第1013號判決意旨）。
　⒉觀諸系爭本票記載，被上訴人應於107年4月3日支付上訴人或
    其指定人1930萬5000元，逾期違約金按月息2%計算，本票利
    息按年利率20%計算（見本院卷第130頁）。被上訴人屆期未
    依約給付票款，應依上開約定按年利率20%計算給付利息，
    究其實際，乃係賠償上訴人因逾期給付所生之損害，則上開
    利息約定即具損害賠償之性質。又違約金係另行約定之單獨
    條款，與具有損害賠償性質之利息約定併列，揆諸前開說明
    ，應認系爭違約金之性質為懲罰性違約金。被上訴人主張：
    系爭違約金之性質為損害賠償預定性質，自無可採。
　㈡系爭違約金有酌減之必要，應酌減至按本金年息百分之3計算
    ：
　⒈按約定之違約金額過高者，法院得減至相當之數額，民法第2
    52條定有明文。其次，懲罰性違約金之約定是否過高，應依
    應依一般客觀事實、社會經濟狀況及當事人所受損害情形、
    債務人違約時之一切情狀，以為酌定標準（參照最高法院87
    年度台上字第2563號、109年度台上字第1013號判決意旨）
    。
　⒉上訴人稱：伊係依兩造融資性買賣關係取得系爭本票，並以
    自有資金及向銀行貸款為貸借被上訴人款項之資金來源等語
    ，為被上訴人未爭執（見本院卷第148至149頁），佐以系爭
    本票面額為1930萬5000元，上訴人僅就其中598萬5000元及
    其利息、違約金聲請系爭本票裁定及強制執行（見本院卷第
    125、127頁），可見被上訴人貸借款項後，已陸續清償一部
    借款。其次，系爭違約金係按本金月息2%計算，相當於年息
    24%。再者，被上訴人復提供系爭不動產供上訴人設定第二
    順位最高限額抵押權以擔保兩造間之債權債務關係（見本院
    卷第131至141頁）。審酌目前社會經濟狀況，一般銀行利率
    普遍低迷，上訴人已另按年利率20%收取遲延利息，應已適
    足填補因被上訴人逾期給付所生之損害。上訴人雖辯稱：倘
    被上訴人未遵期付款，將致伊資金調度困難而受有損害，系
    爭違約金按本金月息2%計算並無過高云云，惟上訴人並未舉
    證其因被上訴人遲延給付而受有資金調度困難之損害，上訴
    人此部分辯解，洵無可採。又細繹上訴人所提另案分配表、
    最高法院108年度台上字第927號裁定意旨（見本院卷第51至
    63頁、原審卷第102至104頁），各該案件情節究與本件有別
    ，自無比附援引為上訴人有利之認定。本院審酌被上訴人履
    行債務狀況，系爭違約金具有強制被上訴人履行之性質，且
    經上訴人實行抵押權結果，已就被上訴人積欠之598萬5000
    元本息全數受償（見原審卷第34頁），並綜合上情等一切情
    狀，認系爭違約金約定按本金月息2%計算，顯然過高，縱依
    上訴人所述，酌減至按本金年息12%計算，猶仍過高，應酌
    減至按本金年息3%計算，始為適當。
七、綜上，被上訴人依強制執行法第41條第1項規定，請求系爭
    分配表就次序15分配之違約金債權於超過本金年息3%計算部
    分，應予剔除，為有理由，應予准許。原審就該部分為上訴
    人敗訴之判決，並無不合。上訴論旨指摘原判決該部分不當
    ，求予廢棄改判，為無理由，應駁回上訴。並依民事訴訟法
    第78條規定，為訴訟費用負擔之判決。
八、末本件事證已臻明確，兩造其餘之攻擊或防禦方法及所用之
    證據，經本院斟酌後，認為均不足以影響本判決之結果，爰
    不逐一論列，附此敘明。
九、據上論結，本件上訴為無理由，爰判決如主文。　　　　
中　　華　　民　　國　　109 　年　　12　　月　　15　　日
                  民事第二十四庭
                      審判長法  官  胡宏文
                            法  官  陳筱蓉
                            法  官  陳心婷
正本係照原本作成。
如不服本判決，應於收受送達後20日內向本院提出上訴書狀，其
未表明上訴理由者，應於提出上訴後20日內向本院補提理由書狀
（均須按他造當事人之人數附繕本）上訴時應提出委任律師或具
有律師資格之人之委任狀；委任有律師資格者，另應附具律師資
格證書及釋明委任人與受任人有民事訴訟法第466條之1第1項但
書或第2項（詳附註）所定關係之釋明文書影本。如委任律師提
起上訴者，應一併繳納上訴審裁判費。
中　　華　　民　　國　　109 　年　　12　　月　　15　　日

　　　　　　　　　　　  　　書記官  黃麒倫
附註：
民事訴訟法第466條之1（第1項、第2項）：
對於第二審判決上訴，上訴人應委任律師為訴訟代理人。但上訴
人或其法定代理人具有律師資格者，不在此限。
上訴人之配偶、三親等內之血親、二親等內之姻親，或上訴人為
法人、中央或地方機關時，其所屬專任人員具有律師資格並經法
院認為適當者，亦得為第三審訴訟代理人。

附表：
原法院108年度司執字第019920號財產所有人：永磁電子股份有限公司        編 號 土地坐落     面積 權利 範圍  縣市 鄉鎮市區 段 小段 地號 平方公尺  1 臺北市 南港區 玉成 三 512 7507 10000分之124  備 考 土地使用分區：策略型工業區(不得作住宅使用)      2 臺北市 南港區 玉成 三 512-1 50 10000分之124  備考 道路用地(公共設施用地)(民國60年4月22日公告)      

編  號  建 號 基地坐落 建築式樣主要建築材料及房屋層數 建物面積(平方公尺)  權利  範圍   建物門牌  樓層面積 合計 附屬建物主要建築材料及用途  1 2121 臺北市○○區○○段○○段000○00000地號 鋼筋混凝土造7層樓 第3層樓：210.13 合計：210.13 陽台33.87 全部   臺北市○○區○○路0段000巷0號3樓      備考 含共同使用部分2157建號之應有部分     2 2154 臺北市○○區○○段○○段000○00000地號 鋼筋混凝土造7層樓 地下2層：4075.56 合計：4075.56  1248分之43   臺北市○○區○○路0段000巷0號房屋地下二層      備考